---
title: "Estimativas Populacionais Brasil"
output:
  html_document:
    code_folding: hide
    theme: spacelab
runtime: shiny
---

O Brasil é um país continental, com uma população estimada de 213 milhões de habitantes, em um território de 8,5 milhões de Km².

De grandes aglomerados populacionais, como Brasília e São Paulo, até a Floresta Amazônica, temos grandes diferenças na distribuição populacional ao longo de todo o território. Para entendermos melhor estas diferenças, construí este **notebook** utilizando [RMarkdown](https://rmarkdown.rstudio.com) e [RStudio](https://www.rstudio.com).

**Este notebook está disponível em meu [GitHub](https://github.com/epklein/EstimativasPopulacionais-Brasil)**.

Os dados utilizados são oficiais do IBGE, disponíveis nos seguintes links:

- Estimativas populacionais de 2021: https://www.ibge.gov.br/estatisticas-novoportal/sociais/populacao/9103-estimativas-de-populacao.html
- Área territorial do Brasil, Regiões e Unidades Federativas: https://ww2.ibge.gov.br/home/geociencias/areaterritorial/principal.shtm


```{r setup, echo=FALSE}

# os dados foram importados anteriormente pelo arquivo Import.R
# carga dos dados já importados
load(file="ibge.RData")

# Para visualizar os dados vamos utilizar a biblioteca ggplot2
library(ggplot2)

```

# Dados populacionais e demográficos do Brasil

A tabela a seguir, com a consolidação dos dados do IBGE, exibe a População e Área de cada uma das Unidades da Federação.

```{r}

# data.frame das unidades federativas do país
dfFedUnits
```

A próxima tabela exibe População e Área consolidados pelas Regiões Brasileiras, o que nos permitirá traçar os contrastes.

```{r}
# data.frame das regiões do país
dfRegions <- aggregate(list(Population=dfFedUnits$Population,
                            Area=dfFedUnits$Area),
                       list(Region=dfFedUnits$Region),
                       sum)

dfRegions
```

# Estimativas populacionais e demográficas

Como a população brasileira está distribuída ao longo dos seus 26 estados e Distrito Federal? Vejamos o seguinte gráfico:

```{r, fig.width=10, warning=FALSE}

# colunas ordenadas e filtradas para fins de plotagem de população
dfFedUnits$UnitOrdPop <- factor(dfFedUnits$Unit,
                                 levels=dfFedUnits$Unit[order(dfFedUnits$Population)], 
                                 ordered=TRUE)
dfFedUnits$UnitNamePopPlot <- as.character(dfFedUnits$Unit)
dfFedUnits$UnitNamePopPlot[which(dfFedUnits$Population < 2.5E+6)] <- NA

ggplot(data=dfFedUnits, 
       aes(x=Region, weights=Population / 1E+6)) +
  geom_bar(aes(fill=UnitOrdPop), color="Black") +
  geom_text(aes(x=Region, y=Population / 1E+6, group=UnitOrdPop, label=UnitNamePopPlot),
            position = position_stack(vjust = 0.5), size=3.3) +
  guides(fill=FALSE) +
  xlab("Região do Brasil") +
  ylab("Milhões de habitantes")

```

A região Sudeste, e principalmente o estado de São Paulo, destoam com as maiores concentrações. O Nordeste segue logo atrás com grandes populações. Com exceção do Pará, a região Norte tem as menores populações.

O contraste entre regiões é ainda maior quando se compara estes resultados com as áreas das regiões e Unidades Federativas, conforme o gráfico abaixo:

```{r, fig.width=10, warning=FALSE}

# colunas ordenadas e filtradas para fins de plotagem de área territorial
dfFedUnits$UnitOrdArea <- factor(dfFedUnits$Unit,
                                 levels=dfFedUnits$Unit[order(dfFedUnits$Area)], 
                                 ordered=TRUE)
dfFedUnits$UnitNameAreaPlot <- as.character(dfFedUnits$Unit)
dfFedUnits$UnitNameAreaPlot[which(dfFedUnits$Area < 1E+5)] <- NA

ggplot(data=dfFedUnits,
       aes(x=Region, weights=Area / 1E+3)) +
  geom_bar(aes(fill=UnitOrdArea), color="Black") +
  geom_text(aes(x=Region, y=Area / 1E+3, group=UnitOrdArea, label=UnitNameAreaPlot),
            position = position_stack(vjust = 0.5), size=3.3) +
  guides(fill=FALSE) +
  xlab("Região do Brasil") +
  ylab("Área (mil Km²)")

```

Enquanto a grande população da região Sudeste se concentra em menos de 1 milhão de Km² do território, a imensidão de território dos estados do Norte, seguidos do Centro-Oeste, destacam-se pela baixa concentração de população.

Confira os extremos no próximo gráfico, que indica a densidade demográfica das cinco regiões do Brasil. No Sudeste temos quase 97 habitantes por Km², enquanto que no Norte temos cerca de 5 habitantes por Km² apenas.

```{r, fig.width=10, warning=FALSE}

ggplot(data=dfRegions, aes(x=Region)) +
  geom_col(aes(y=Population/Area, fill=Region)) +
  geom_text(aes(x=Region, y=Population / Area, label=round(Population / Area, 2)),
            size=3.3, vjust=-1) +
  guides(fill=FALSE) +
  ylim(0, 100) +
  xlab("Região do Brasil") + ylab("Densidade demográfica (Hab/Km²)")

```

Ainda em extremos, de um lado temos o Distrito Federal com 525 habitantes por Km², maior densidade demográfica do país, enquanto que do outro lado temos Roraima e o Amazonas com menos de 3 habitantes por Km². Que grande diferença!

Outra curiosidade, se o Brasil tivesse ao longo do seu território a mesma densidade demográfica da região Sudeste, então teríamos uma população de 800 milhões de brasileiros!